臺灣臺南地方法院刑事判決　　　　　　　　　　　　　九十年度易字第二五五九號
　　公　訴　人　臺灣台南地方法院檢察署檢察官
　　被　　　告　丙○○
　　選任辯護人　方溪良
右列被告因侵占案件，經檢察官提起公訴（九十年度偵字第一一三五九號），本院判
決如左：
    主  文
丙○○意圖為自己不法之所有，而侵占對於業務上所持有之物，累犯，處有期徒刑柒
月。
    事  實
一、丙○○前於民國（下同）八十七年七月間，因詐欺案件經臺灣高等法院臺南分院
    判處有期徒刑十月，甫於八十九年一月廿二日執行完畢。其所負責經營之黎明會
    計師事務所為服務客戶，另提供居間引介互換票據以利各客戶以其他廠商簽發之
    客票持往銀行票貼借款之業務（以下簡稱換票）。九十年五月間某日，丙○○客
    戶之一乙○○持如附表所示支票四紙（以下簡稱系爭支票）交付丙○○，並要求
    其中二紙支票欲調借現金，另二紙支票則委請丙○○換票。詎丙○○收受之後，
    因另積欠金主甲○○新台幣（以下同）二百五十萬元無力償還，竟於收受系爭支
    票後，未依約定以其中二紙持與其他客戶換票，竟於同月中某日意圖為自己不法
    之所有，將應行換票之其中二紙支票侵占入己，連同另二紙欲調借現款之支票一
    同持往台南市○○路五十二號交付不知情之甲○○，以供甲○○持往其前票貼借
    款之銀行更換擔保票據，以抵充丙○○原積欠甲○○之債務。嗣乙○○因未獲得
    調借現款及其他客戶之支票，屢向丙○○索還支票未果，始知上情。
二、案經乙○○訴請臺灣臺南地方法院檢察署檢察官偵查起訴。
    理  由
一、訊據被告丙○○矢口否認右揭犯行，辯稱：伊係以代公司行號記帳為業，平日為
    服務客戶，且各銀行均要求應持客票始得辦理票貼借款，故伊時有代其客戶另向
    金主借款（下稱代為借貸）、及協助客戶相互交換支票以利其等持向銀行辦理票
    貼之服務。本件告訴人乙○○於九十年五月間交付伊系爭支票與另紙同以振旺食
    品有限公司為發票人面額十三萬五千二百元之支票共五紙，要求協助換票與代為
    借貸，伊即將上述十三萬五千二百元之支票持予峻大企業有限公司（以下簡稱峻
    大公司，代表人陳建文）換票，並將峻大公司所簽發同額支票交予被告收受並獲
    付款。而系爭支票部分，伊則與客戶林照龍、勤詒實業公司（辯護書狀誤載為勤
    詔實業公司，以下簡稱勤詒公司）委託換票之另四紙支票，同時交予甲○○辦理
    換票。詎甲○○於收受該等八紙支票後，先託詞擬調查信用將之留置，嗣並籍口
    伊客戶榮于公司欠其二百五十萬元未行清償，擅自留置該包括系爭支票之八紙支
    票取償，伊並未侵占乙○○之系爭支票，實係甲○○之行為致伊無法為乙○○完
    成換票或取回系爭支票云云。惟查：
（一）所謂「補票」，係指前向銀行票貼借款之支票因退票致銀行無法經提示而受償
      ，借款人則需以另紙新簽發且信用良好之支票向貸款銀行換回未獲付款之支票
      以更換擔保品，此據被告與證人甲○○一致陳明在卷；又被告既自承其因從事
      記帳業務，為服務客戶而從事客戶間換票之事務，是代客換票自屬被告業務之
      一，均合先敘明。
（二）證人甲○○於偵查中結證略稱：被告於九十年四月間介紹一位客戶前來借款，
      伊以支票向銀行票貼二百五十萬元予對方，嗣後來對方未能依約兌現票款金額
      ，丙○○即在（九十年）五月中旬另持包括系爭支票之八紙支票交伊前往向銀
      行補票。系爭支票並非要求換票或調現，而係供伊持往銀行補票所用。當時被
      告另持二紙支票要求調現借款，但為伊所拒絕，被告即將支票拿走等語。核與
      同時在場之被告所供：伊當時確拿多紙支票交予甲○○，一部分係要求借款，
      一部分係供甲○○補票之用，借款之部分因甲○○不願再借，伊即將支票取回
      交還給客戶，其餘之支票伊留下供吳女補票之用，但當時伊曾向甲○○表示支
      票期到時伊將依約存入票款等語（參見九十年度發查字第一三六五號卷九十年
      九月二十一日問筆錄，證人甲○○於本院調查亦重申此節）。
（三）被告雖於本院調查中翻異前詞並以伊係以系爭支票持交甲○○以要求換票云云
      ，然查證人甲○○於本院調查中到庭結證後明確指陳：被告持上開八紙支票前
      來絕非要求換票，因伊前於八十五、六年間，曾經與其他廠商換票一次即發生
      互換之支票退票情事，自此伊即未曾再與其他客戶、廠商換票．．．被告知悉
      伊從未與他人換票等語（參見本院九十一年二月七日訊問筆錄），核與被告於
      本院調查中所供：甲○○未曾透過伊換票等語相符（參見本院九十一年二月廿
      六日訊問筆錄）。
（四）綜上各節，被告既與甲○○於偵查中一致供稱被告持包括系爭支票之八紙予甲○○之時，另持二紙支票要求調現，經吳女拒絕後乃退回調現之支票予被告，
      上開經甲○○留置之八紙支票乃被告交付以供吳女補票之用；復於本院調查中
      一致陳稱甲○○前從未與被告從事換票行為。故被告交付系爭支票予甲○○之
      時，確非要求換票，且係將之供甲○○持往票貼銀行補票，以換回榮于公司所
      簽發經甲○○持往銀行票貼借款並遭退票之支票，至為明確。被告雖另辯稱伊
      不知甲○○不從事換票，本件係第一次與甲○○換票，且換票之前未先徵詢甲○○之意見云云；證人甲○○於本院調查中雖另證稱：被告持包括系爭支票之
      八紙支票前來之時曾否明確講明調現或還款之事，伊已忘記等語，顯均屬避重
      就輕以卸責或迴護之詞，難憑信實。
（五）被告係基於居間與代理之關係，收受告訴人交付之該二紙欲換票之支票，且所
      有權之歸屬於被告依約定交予付另一擬換票客戶之前，仍為適法之持票人即乙○○。是被告自屬因業務之關係而持有該二紙告訴人所有欲供換票之支票，其
      違背乙○○委託，而將之交付甲○○持往補票，顯係出於為自己不法所有之意
      圖，而變易持有為所有之意思而為前揭處分行為，亦甚明確。又被告供稱告訴
      人所交付之四紙系爭支票均係欲供換票，告訴人乙○○則陳稱其交付系爭支票
      予被告，其中二紙係請被告代為調現，另二紙則係欲透過被告換票，如認為被
      告將原欲供換票之支票侵占入己，則本院應以告訴人所供僅二紙支票擬供換票
      為事實認定之基礎，對被告較為有利。至此被告前述犯罪事證已臻明確，其犯
      行應堪認定（至於另二紙擬供調現之支票部分不成立犯罪之理由詳後）。
（六）I、至於勤詒公司於本院九十年度裁全字第四九六七號假處分聲請書狀雖亦主
      張被告持上述八紙支票予甲○○係要求吳女代為調現，然勤詒公司就被告交付
      上開八紙支票予甲○○之原因，究係「調現」或「補票」並無調查權限可得究
      明，且恐係因遽信被告片面之詞而為此主張。況該公司如主張調現之原因關係
      ，即得進而主張甲○○無權拒絕返還該公司簽發之支票（如原因關係係補票，
      則甲○○自無返還之義務），是推論上亦無法排除勤詒公司基於訴訟利益之考
      量而為此陳述，是此部分自難動搖本件事實認定之結果。II、本件依告訴人與
      被告之供述，可知告訴人交付系爭支票予被告之際，並未明白表示或約定系爭
      支票之中，何二紙支票係用以換票，何二紙支票欲用以調借現金，故本院於事
      實認定上，亦無從具體特定被告所侵占入己之支票，究係系爭支票之中何二紙
      支票，而僅得確認被告所侵占者，係系爭支票其中二紙擬供換票之支票。III、
      再被告雖另陳稱其亦將客戶林照龍、勤詒公司委託換票之另四紙支票同時持交
      甲○○，然查並無證據證明被告究係基於何等原因關係（委託換票、持票調現
      、或代為借貸）而收受林照龍及勤詒公司所交付之支票，本院自無從依職權擴
      張起訴效力併予審理此部分之行為，均併予敘明。
二、核被告之所為，係犯刑法第三百三十六條第二項之業務侵占罪。其於八十七年七
    月間，因詐欺案件經臺灣高等法院臺南分院判處有期徒刑十月，甫於八十九年一
    月廿二日執行完畢，有臺灣高等法院被告全國前案紀錄表在卷可查，其五年以內
    再犯本件有期徒刑以上之罪，為累犯，應依刑法第四十七條規定加重其刑。爰審
    酌依前述前科紀錄所示被告前有二次詐欺前科素行不端，本件應係一時資金短缺
    而擅自挪用支票嗣後無從彌縫之犯行，惡性非重，且系爭支票於被告侵占後均於
    九十年七月廿七日票載發票日前遭銀行拒絕往來（有甲○○提出之系爭支票與退
    票理由單可證），是告訴人所受損害極其有限，況告訴人復於本院調查中具體陳
    明並無意追究被告之意思，並參酌被告應訴時所呈現之犯罪後態度等一切情狀，
    量處如主文所示之刑示懲。
三、公訴意旨雖認被告下手侵占之客體，為系爭支票之全部，然查：I、證人甲○○
    於本院調查中證稱被告之客戶如欲以支票調現，均係透過被告與伊接洽，並經伊
    查詢被告客戶簽發支票之信用狀況（照會）後，再由被告在客戶支票反面背書，
    並經伊以自己名義持往銀行票貼借得現款之後，由伊逕將出借款項匯入被告客戶
    之帳戶之內，被告之客戶從未直接與伊接觸，故伊認為係被告之客戶先以支票向
    被告借款，被告再於該等支票上背書後以其名義向伊借款，上述過程中在被告與
    其客戶、及伊與被告之間存在二個借貸之關係。伊出借之款項若未獲清償（如持
    以調現之支票退票），伊首先均係向被告催討債務等語（參見本院九十一年二月
    七日訊問筆錄），並有經被告背書之系爭支票正反面與退票理由單影本各四紙附
    卷可稽（附於本院九十一年二月七日訊問筆錄之後）。核與被告所供金主通常不
    想讓人知道其姓名，故均係透過伊而不與借款之發票客戶接觸等語相符，質諸告
    訴人亦認同該等借款模式（參見本院九十一年一月廿五日訊問筆錄）。矧被告之
    客戶如欲以支票調借現金，既均未曾與出資相借之金主接洽，甚而不知出資借款
    係何等人士，縱出借之款項均係甲○○直接匯入借款客戶之帳戶，被告扮演之角
    色顯然已非單純之代理或居間者而已，而係以自己名義向甲○○借款並持以出借
    款項予其客戶之人，是證人甲○○主張上述借貸過程中存有二個消費貸款關係（
    下稱雙重借貸），應堪採信。被告雖一再主張其僅係代理或居間之人，諒係為迴
    避上開債務之清償責任，或未審慎釐清三方面關係而為之供述，自難採取。II、
    刑法上之業務侵占罪，以就業務上持有他人之物，變易其意將之不法據為自己所
    有為其構成要件（參照最高法院二十二年上字第一三三四號判例），是刑法上侵
    占罪之成立，以持有他人之物為前提，苟行為人因某法律關係而持有自己之物予
    以處分，則與刑法上業務侵占罪，以就業務上持有他人之物，變更意思而不法據
    為自己所有之構成要件不符。如本件告訴人既係因雙重借貸而交付被告系爭支票
    其中二紙，該二紙供以調現之支票，即係於告訴人持交被告，以供被告屆票載發
    票日之時提示付款受領清償款項之物，觀念上於告訴人交付被告之際，已然移轉
    所有權予被告，而係被告所有之物。是被告收受後未交付借款或返還支票予告訴
    人乙○○，縱有違乙○○之期待或雙方之約定，此部分行為亦不該當於刑法業務
    侵占罪責，然公訴意旨既認為此部分與前揭論罪科刑部分，屬單一行為之一部而
    為實質上之一罪，故不另為無罪判決之諭知。
據上論斷，應依刑事訴訟法第二百九十九條第一項前段，刑法第三百三十六條第二項
、第四十七條，罰金罰鍰提高標準條例第一條前段，判決如主文。
中      華      民      國    九十一    年      四      月     三十     日
                                  臺灣臺南地方法院刑事第四庭
                                      法  官  陳欽賢
右正本證明與原本無異。
如不服本判決，應於判決送達後十日內，向本院提出上訴狀。
                                      書記官  何小玉
中      華      民      國    九十一    年      五      月      三      日
附錄法條：
刑法第三百三十六條第二項。
對於業務上所持有之物，犯前條第一項之罪者，處六月以上五年以下有期
徒刑，得併科三千元以下罰金。
附表：
┌──┬─────┬────┬──────┬────┬─────────┐
│編號│發票人    │票  號  │ 金      額 │發票日  │付款人            │
├──┼─────┼────┼──────┼────┼─────────┤
│一  │振旺食品有│0000000 │  122,500元 │90.08.30│中國信託商業銀行  │
│    │限公司（代│        │            │        │高雄分行          │
│    │表人乙○○│        │            │        │                  │
│    │）        │        │            │        │                  │
├──┼─────┼────┼──────┼────┼─────────┤
│二  │同右      │0000000 │  200,000元 │90.08.18│同右              │
├──┼─────┼────┼──────┼────┼─────────┤
│三  │同右      │0000000 │  200,000元 │90.08.18│同右              │
├──┼─────┼────┼──────┼────┼─────────┤
│四  │元福食品股│0000000 │  187,000元 │90.09.23│台東區中小企業銀行│
│    │份有限公司│        │            │        │燕巢分行          │
│    │（代表人謝│        │            │        │                  │
│    │杭芸）    │        │            │        │                  │
└──┴─────┴────┴──────┴────┴─────────┘
